臺灣臺北地方法院民事判決　　　　　　　　　　　　　九十三年度保險字第二八號
　　原　　　告　甲○○
　　被　　　告　全球人壽保險公司
　　法定代理人　丙○○
　　訴訟代理人　乙○○
　　　　　　　　丁○○
右當事人間請求給付解約金事件，本院於民國九十三年二月二十七日言詞辯論終結，
判決如左：
    主      文
被告應給付原告新台幣伍萬元，及自民國九十二年七月九日起至清償日止，按週年利
率百分之五計算之利息。
原告其餘之訴駁回。
訴訟費用由被告負擔十分之一，餘由原告負擔。
本判決得假執行。但被告以新台幣伍萬元供擔保後，得免為假執行。
    事      實
甲、原告方面：
一、聲明：
  (一)被告應給付原告新台幣（下同）五萬元，及自民國（下同）九十二年七月九日起
    至清償日止，按週年利率百分之五計算之利息。
  (二)被告應給付原告懲罰性賠償金五十萬元。
二、陳述：
  　原告於八十六年六月十一日投保被告公司保單號碼為Ｗ00000000之還本
    型終身壽險契約（下稱系爭保險契約），嗣於九十二年六月三十日向被告公司辦
    理終止系爭保險契約。詎被告公司竟未依保單首頁之解約金額給付原告十三萬零
    一百八十六元解約金，僅給付原告八萬零一百八十六元，原告遂先後二次向被告
    公司提出申訴，請求被告公司給付其餘解約金五萬元，仍遭被告公司拒絕在案；
    嗣原告另向財團法人中華民國消費者文教基金會及臺北市政府消費者保護官提出
    申訴，然被告仍拒絕給付原告前開解約金。又原告係於九十二年六月十一日提出
    終止系爭契約，並未繳交第七年度之保險費，原告保險期間僅為第六年末，而依
    約原告每三年得領一次生存保證金，且前開生存保證金與解約金並不同，是被告
    公司由應給付原告十三萬零一百八十六元之解約金中扣除五萬元，並無理由。
三、證據：提出全球人壽保險單首頁一件、全球人壽保險契約終止申請書一件、全球
    人壽終止支付通知書一件、聲明書一件、全球人壽保險股份有限公司函三件、財
    團法人中華民國消費者文教基金會函一件、臺北市政府消費者保護官受理消費者
    爭議申訴資料表及受理申訴案件處理書各一件、臺北市政府開會通知單一件、臺
    北市政府函一件（以上均影本）等件為證。
乙、被告方面：
一、聲明：
  (一)原告之訴駁回。
  (二)如受不利判決，被告願提供擔保，請准宣告免為假執行。
二、陳述：
    原告稱其於八十六年六月十一日投保被告保單號碼為Ｗ00000000之系爭
    保險契約，嗣於九十二年六月三十日向被告公司辦理終止系爭保險契約，詎被告
    竟未依保單首頁之解約金額給付原告十三萬零一百八十六元解約金，僅給付原告
    八萬零一百八十六元，原告遂先後二次向被告公司提出申訴，請求被告公司給付
    其餘解約金五萬元，仍遭被告公司拒絕在案。惟據系爭保險契約保單首頁所記載
    之解約金已註明係「每一保單年度末的解約金表」，而原告所主張被告應給付之
    解約金十三萬一百八十六元則係系爭保險契約第六年度末之解約金額，惟因原告
    係於九十二年六月三十日辦理終止契約時，自保單生效日起已完整經過六年，且
    原告於第六年度保險契約滿期時，已依約向被告公司領取生存保險金，故系爭保
    險契約已進入第七年，自無該解約金表給付第六年度未解約金之適用。換言之，
    原告係於第七年度初主張終止保險契約，自應依保單首頁所載之第七年度末之金
    額換算回第七年度初之金額，是被告給付予原告之金額並無短少。
三、證據：被告並未提出任何證據供本院參酌。
    理  由
一、本件原告起訴主張其於八十六年六月十一日投保被告公司還本型終身壽險契約，
    嗣於九十二年六月三十日辦理終止系爭保險契約，依約被告應給付解約金十三萬
    零一百八十六元，詎被告僅給付八萬零一百八十六元，尚欠五萬元未給付，屢經
    催討，被告均未置理，為此除訴請被告應給付上開五萬元外，並請求賠償懲罰性
    賠償金五十萬元云云；被告則以系爭保險契約保單首頁解約金已註明係「每一保
    單年度末的解約金表」，而原告主張之解約金十三萬一百八十六元係系爭保險契
    約第六年度末之解約金額，惟因原告係於九十二年六月三十日辦理終止契約時，
    自保單生效日起已完整經過六年，且原告於第六年度保險契約滿期時，已依約向
    被告公司領取生存保險金，故系爭保險契約已進入第七年，自無該解約金表給付
    第六年度未解約金之適用，其給付原告之金額並無短少，原告再為請求，自無理
    由等語為辯。
二、經查，本件兩造對於雙方確曾於八十六年六月十一日簽訂人壽保險契約，嗣於九
    十六年六月三十日原告因故終止契約，被告並因此給付解約金八萬零一百八十六
    元一節均不爭執，上開事實並有保險單、保險契約終止申請書、終止支付通知書
    等影本附卷可參，應堪認為真實。本件兩造所爭執者，乃原告於終止契約時，依
    約可得領回之解約金究竟若干？若已領生存保險金，得否領取足額解約金？依兩
    造所簽訂之亞太全球人壽還本型終身壽險契約條款第九條第一項前段約定：「要
    保人繳費累積達有保單價值準備金而終止契約時，本公司應於接到通知後一個月
    內償付解約金。」，再依保險契約所附之歷年解約金額例表所示，於保單年末第
    六年解約時，主契約解約金為十三萬零一百八十六元（參九十二年北保險小調字
    第二五三號卷第六頁），本件原告係在九十二年六月三十日辦理終止契約，其終
    止契約行為時間在六月十一日契約週年日之後，換言之，已邁入第七年度，惟尚
    未屆滿七年，約超過六週年二十日，雖該歷年解約金額例表第一欄所載名稱為「
    保單年末」，而本件原告終止契約時乃第七週年年初，非年末，惟若因此適用第
    七週年之金額計算，因原告終止契約時距七週年仍有將近一年時間，顯然並不公
    平，是有關解約金之金額，仍以依滿六週年之解約金給付，較符實情。本件原告
    既係在最接近六週年時間終止契約，依保險契約歷年解約金額例表所示，其得請
    求被告給付之解約金為十三萬零一百八十六元。又依系爭契約書第十二條第三項
    約定：「被保險人於本契約有效期間內，在本保險單每屆滿三週年仍生存者，本
    公司按保險金額之百分之（）給付『生存保險金』」，可知被保險人於契約每滿
    三年時若還生存，即得依約領取一定金額之生存保險金，目前此一金額為五萬元
    ，而原告於六年內已經領取各五萬元之生存保險金兩次，此為兩造所不爭執。此
    一「生存保險金」與所謂「解約金」二者，理論上並無互相排斥關係，蓋生存保
    險金乃指契約有效年度內，被保險人有生存之事實時，即可領取，而解約金之領
    取，乃係以契約於有效期間內，因被保險人終止契約之行為而發給，在生存保險
    金情形，其發給與否之停止條件成就與否，乃以契約屆滿週年時，被保險人是否
    仍有生存之事實為前提，與解約金發放與否之停止條件在於被保險人是否提出終
    止契約之要求並不相同，而系爭契約書第九條中，既未明示被保險人須於屆滿週
    年前提出終止契約之要求，通篇條文中亦未表示生存保險金與解約金互為排斥之
    性質，則此二筆款項發放之前提要件（即屆期生存之於生存保險金，以及提出終
    止要求之於解約金）倘各自成就時，自應依約發放之生存保險金、解約金。本件
    原告所以領取五萬元生存保險金，係因契約屆滿六週年時，其具有生存之事實，
    而其所以得以要求領取解約金，乃因其在契約有效期間內，合法提出終止契約之
    要求，是本件原告既已依約提出終止契約之請求，被告即應依歷年解約金例表所
    示金額給付解約金，始符契約約定。被告所謂生存保險金與解約金二者互有排斥
    關係云云，係創設契約條文未有之約定，對原告而言，從無認知之可能，被告得
    否據此拘束原告，顯有疑問。本件原告既符合契約約定之前提要件終止系爭契約
    ，依約即得領取解約金，乃原告僅交付八萬零一百八十六元，尚餘五萬元未為給
    付，自有未洽，是本件原告訴請被告給付餘款五萬元及依此計算之法定利息，即
    屬有據，應予准許。
三、原告復要求被告應賠償五十萬元懲罰性違約金云云，惟關於此部分請求之依據，
    未見原告舉證證明，契約中亦無類此約定，原告僅泛稱係其自己想像而來，全無
    法律或契約依據（參本院九十三年二月二十七日言詞辯論筆錄），所為請求自無
    理由，應予駁回。
四、又本件原告勝訴之金額為五萬元，低於五十萬元，依民事訴訟法第三百八十九條
    第一項第五款規定，自應由本院依職權為准予假執行之宣告。又被告陳明願供擔
    保請准宣告免為假執行，經核並無不合，爰酌定相當擔保金額准許之，附此敘明
    。
五、結論：原告之訴為一部有理由，一部無理由，依民事訴訟法第七十九條、第三百
    八十九條第一項第五款、第三百九十二條第二項，判決如主文。
中　　　華　　　民　　　國　　九十三　　年　　　三　　　月　　十  九　　日
                                  民事第二庭  法  官  汪漢卿
正本係照原本作成
如對本判決上訴，須於判決送達後廿日內向本院提出上訴狀
中　　　華　　　民　　　國　　九十三　　年　　　三　　　月　  十　九　　日
                                              書記官    許婉如
民事訴訟法第三百九十二條
法院得宣告非經原告預供擔保，不得為假執行。
法院得依聲請或依職權，宣告被告預供擔保，或將請求標的物提存而免為
假執行。
依前項規定預供擔保或提存而免為假執行，應於執行標的物拍定、變賣或
物之交付前為之。
